【裁判字號】    92,簡上,63
【裁判日期】    920528
【裁判案由】    給付補償金
【裁判全文】
臺灣高雄地方法院民事判決  九十二年度簡上字第六三號
    上  訴  人  甲○○
    被 上訴 人  高雄市政府
    法定代理人  乙○○
    訴訟代理人  洪天慶律師
右當事人間請求給付補償金事件，上訴人對於中華民國九十一年十二月二十五日本院
高雄簡易庭九十一年度雄簡字第九四二號第一審判決提起上訴，本院判決如左：
    主      文
上訴駁回。
第二審訴訟費用由上訴人負擔。
    事實及理由
一、被上訴人起訴主張：坐落高雄市○○區○○段第一○一二號土地（重測前為苓雅
    寮段四三之二五九號，下稱系爭土地），為伊所有，而遭上訴人自民國八十一年
    七月一日起無權占用，受有相當租金之利益。其中自八十三年一月一日起至八十
    七年十二月三十一日止之土地使用補償金，業經鈞院判決命上訴人給付確定，爰
    依不當得利之法律關係，請求上訴人給付自八十一年七月一日起至八十二年十二
    月三十一日止，及自八十八年一月一日起至八十九年十二月三十一日止之使用補
    償金，合計新台幣（下同）十五萬五千八百三十四元，及自九十一年九月十三日
    起至清償日止，按年息百分之五計算之利息等語。並於本院聲明：請求駁回上訴
    。
二、上訴人則以：伊自日據時代世居於此，系爭土地為其所有，並非無權占用等語，
    資為抗辯。經原審為其敗訴判決後，提起上訴，並於本院聲明：原判決廢棄，被
    上訴人在第一審之訴駁回。
三、兩造不爭執之事項：
  (一)被上訴人依不當得利之法律關係，請求上訴人給付自八十三年一月一日起至八十
    七年十二月三十一日止無權占用系爭土地之使用補償金，業經本院以八十九年度
    雄簡字第一０九八號及八十九年度簡上字第二一四號判決被上訴人勝訴確定，有
    上開判決在卷可稽（見原審卷第六一至六八頁），並經本院依職權調閱上開卷宗
    查明屬實。
  (二)系爭土地重測前為苓雅寮段四三之二五九號，於三十九年五月一日總登記時即登
    記為高雄市所有，由高雄市政府財政局管理，有土地登記謄本可證（見原審卷第
    四四頁）。
  (三)上訴人於八十八年八月六日向高雄市政府地政處新興地政事務所申請辦理系爭土
    地所有權之繼承登記，經該機關以系爭土地之權屬沿革，依土地台帳及登記簿顯
    示，系爭土地於昭和十年（民國二十四年）登載時，所有權人即為高雄州罹災救
    助基金，三十五年總登記時，依台灣省土地關係人繳驗憑證申報書內容僅申報土
    地部分，並經登記產權為高雄市政府至今，系爭土地均無上訴人所稱洪壽之產權
    記載為由，否准其請求，上訴人不服提起訴願及再訴願均遭駁回。有內政部訴願
    決定書附卷可稽（見本院八十九年度簡上字第二一四號卷第五八頁以下）。
四、被上訴人主張上訴人無權占用系爭土地應給付使用補償金，上訴人則以前揭情詞
    置辯，是兩造之主要爭點在於：上訴人是否有權占用系爭土地？經查：
  (一)系爭土地重測前為苓雅寮段四三之二五九地號，於三十九年五月一日總登記為高
    雄市所有，現由高雄市政府財政局管理，有土地登記謄本一紙附卷可憑（見原審
    卷第四四頁），是被上訴人為系爭土地之所有權人，堪以認定。
  (二)又依上訴人提出之建物所有權保存登記申請書及配置圖所示：洪壽所有煉瓦及木
    造瓦茸平家建物係坐落在重測前苓雅寮段四三之一九一號土地（重測後為成功段
    第一０一一號土地）上，並無坐落在系爭土地上（見本院卷第五五至五九頁），
    而日據時代之戶籍謄本固記載洪壽之住所地為四三番地一九一（見本院卷第五十
    頁），然此僅為戶政管理之記載事項，尚不足以為認定土地所有權之依據，且重
    測前四三之一九一號土地面積為一百六十八平方公尺，於五十五年十二月十日經
    分割增加四三之三五一號，面積為九十六平方公尺，而四三之一九一號土地面積
    則變更為七十二平方公尺，又四三之一九一號土地經重測後，編為成功段第一０
    一一號，面積為六十九平方公尺，此有高雄市政府地政處新興地政事務所函送分
    割前後之土地登記謄本附卷可參（見本院八十九年度簡上字第二一四號卷第八二
    至八三頁）。由上可見，四三之一九一號土地在重測前後，面積僅略有減少三平
    方公尺，而系爭土地之面積為三十五平方公尺，顯非自重測前之四三之一九一號
    土地所分割增加，與成功段第一０一一號土地應各為二筆獨立地號之土地，因此
    ，自無從由上訴人之祖先設籍及房屋坐落即推論相鄰之系爭土地為其所有，上訴
    人主張，並不足採。
  (三)至證人洪慶瑞固到庭證述，上訴人之父母、祖父母及曾祖父母，自日據時代就居
    住系爭土地等語，然證人復證稱：上訴人的房屋有一間，但伊對於該房屋實際坐
    落之地號，並不清楚等語在卷（見本院卷第九一頁）。而上訴人祖先所有之建物
    係坐落於重測後之第一０一一地號土地上，而非系爭土地，業如前述，是由證人
    洪慶瑞之證詞，亦不足以認定系爭土地為上訴人所有之土地。
  (四)綜上，系爭土地為被上訴人所有，而兩造間並無訂立租賃或使用借貸契約，上訴
    人亦未在該土地上設定地上權登記，上訴人自陳自日據時代起迄今仍繼續使用系
    爭土地，其無權占用系爭土地之事實，應堪認定。
五、按無法律上原因而受利益，致他人受損害者，應返還其利益。雖有法律上原因，
    而其後已不存在者，亦同，民法第一百七十九條定有明文。故依不當得利之規定
    得請求返還之範圍，應以對方所受之利益為度，非以請求人所受損害若干為準，
    而無權占有他人土地，可能獲得相當於租金之利益，為社會通常之觀念，此有最
    高法院六十一年台上字第一六九五號判例意旨可供參酌。經查，系爭土地為被上
    訴人所有，上訴人未能舉證證明有占用系爭土地之合法權源，是被上訴人主張上
    訴人因而受有相當於租金之利益，致其受有相當於租金之損害，依前開說明，自
    屬有據。
六、次按城市地方房屋之租金，以不超過土地及其建築物申報總價額年息百分之十為
    限。且土地法第九十七條之規定，於租用基地建築房屋準用之。所謂土地總價額
    ，係以法定地價為準，而法定地價係土地所有人依土地法規定所申報之地價，公
    有土地，則以各該宗土地之公告地價為申報地價，免予申報。土地法第九十七條
    第一項、第一百零五條、第一百四十八條、平均地權條例法施行細則第二十一條
    分別定有明文。再者，基地租金之數額，除以基地申報地價為基礎外，尚須斟酌
    基地之位置，工商業繁榮之程度，承租人利用基地之經濟價值及所受利益等項，
    並與鄰地租金相比較，以為決定，並非必達申報總地價年息百分之十最高額，並
    有最高法院六十八年度台上字第三○七一號判例意旨可資參照。經查，系爭土地
    坐落於高雄市○○區○○段，為建地，上訴人占用之土地面積為三十五平方公尺
    ，該土地於八十年七月起至八十六年六月三十日止、八十六年七月起至八十九年
    十二月三十一日止之申報地價分別為每平方公尺二萬六千五百元、二萬七千三百
    元，有被上訴人提出之地價謄本在卷可憑（見原審卷第八七頁），又八十二年一
    月一日前無權占用市有土地之使用補償金租金核算標準，係以申報地價之年息百
    分之三計算，嗣後則按土地申報地價之年息百分之五計收，此有被上訴人提出之
    八十二年六月三日八二高市府財四字第一五四二六號函為證（見原審卷第八八頁
    ），是被上訴人自八十一年七月一日起至同年十二月三十一日止，按土地公告地
    價之年息百分之三，自八十二年一月一日起至同年十二月三十一日止，及八十八
    年一月一日起至八十九年十二月三十一日止，均按土地公告地價之年息百分之五
    請求上訴人給付系爭土地之相當於租金之不當得利，尚未逾越上開土地法第九十
    七條所定年息百分之十之上限，亦與系爭土地之坐落、性質及經濟價值相當，依
    此基準計算結果，此期間上訴人所受有相當租金之利益應為十五萬五千八百三十
    四元。
七、綜上所述，上訴人無權占用被上訴人所有之系爭土地，受有相當租金之利益，並
    致被上訴人受有損害，則被上訴人本於不當得利之法律關係，請求上訴人給付自
    八十一年七月一日起至八十二年十二月三十一日止，及自八十八年一月一日起至
    八十九年十二月三十一日止之相當租金之利益十五萬五千八百三十四元，並加計
    自準備書狀繕本送達翌日即九十一年九月十三日起至清償日止，按年息百分之五
    計算之利息，即屬正當，應予准許。原審據此為上訴人敗訴之判決，並無違誤，
    上訴意旨指摘原判決不當，求予廢棄，並無理由，應予駁回。
八、據上論結，本件上訴為無理由，依民事訴訟法第四百三十六條之一第三項、第四
    百四十九條第一項、第七十八條，判決如主文。
中      華      民      國    九十二    年      五      月    二十八    日
                              臺灣高雄地方法院民事第一庭
~B審判長法官  林紀元
~B法      官  唐照明
~B法      官  蘇姿月
本判決不得上訴。
中      華      民      國    九十二    年      五      月    二十八    日
~B書  記  官  歐文政


司法院資訊處製作；財團法人民間司法改革基金會備份。
